臺灣桃園地方法院刑事判決　　　　　　　　　　　　九十二年度簡上字第三八八號
　　公　訴　人　臺灣桃園地方法院檢察署檢察官
　　上　訴　人
　　即　被　告　甲○○
右列上訴人即被告因傷害案件，不服本院桃園簡易庭九十二年度桃簡字第九０七號，
中華民國九十二年七月一日第一審刑事簡易判決（檢察官聲請簡易判決處刑書案號：
九十一年度偵字第一六九二三號），提起上訴，經本院依通常程序審理，並為通常程
序之第一審判決，茲判決如左：
    主  文
原判決撤銷。
甲○○無罪。
    理  由
一、公訴意旨略以：被告甲○○為臺灣臺北監獄（以下簡稱臺北監獄）受刑人，於民
    國九十年十一月十四日晚上九時零五分許，在桃園縣龜山鄉宏德新村二號臺北監
    獄舍房內，因細故出手毆打受刑人乙○○，使乙○○受有左手肘、手指有小傷口
    及左腳背瘀傷等傷害，因認被告甲○○涉犯刑法第二百七十七條第一項之傷害罪
    嫌云云。
二、按心神喪失人之行為，不罰；又不能證明被告犯罪或其行為不罰者，應諭知無罪
    之判決，刑法第十九條第一項、刑事訴訟法第三百零一條第一項分別定有明文。
    次按，刑法上之心神喪失與精神耗弱，應依行為時精神障礙程度之強弱而定，如
    行為時之精神，對於外界事務全然缺乏知覺理會及判斷作用，而無自由決定意思
    之能力者，為心神喪失；且刑法上所謂心神喪失人，非以其心神喪失狀態毫無間
    斷為必要，如果行為時確在心神喪失之中，即令其在事前、事後偶回常態，仍不
    得謂非心神喪失人，此分據最高法院二十六年度渝上字第二三七號、二十四年度
    上字第二八四四號判例闡釋在案。
三、查公訴人認被告甲○○涉有右揭傷害之犯行，無非係以：右揭事實，業據告訴人
    乙○○指述甚詳，核與目擊證人即同舍房受刑人陳文錦證述相符，復有臺北監獄
    診療告訴人受傷紀錄附卷可稽，及被告雖前因精神疾病，留有就醫記錄，惟是否
    確有精神疾病，並未能確認，其中尚經前台灣省立桃園療養院（以下簡稱桃園療
    養院）分別於八十七年八月二十九日、九月十六日，二度認定被告自稱幻聽等現
    象，有假造之疑，有行政院衛生署桃園療養院、行政院國軍退除役官兵輔導委員
    會桃園榮民醫院（以下簡稱桃園榮民醫院）函文及桃園療養院診斷證明書在卷為
    憑，參以證人陳文錦另證稱被告平時生活狀態與常人無異等語，難認被告傷害告
    訴人時，確已心神喪失，從而被告犯嫌堪以認定為其主要論據。訊之被告對於右
    揭犯罪事實，固稱其於右揭時、地有打告訴人乙○○，然堅稱其絕無故意傷害他
    的意思，並辯稱：當時伊精神病發作，有沒有打他不記得，是隔了三天以後，聽
    他人說了伊才知道，當時正好是戰爭期間，伊看報紙所以產生幻想，伊當時還用
    手打自己的頭，並撞門，當時伊確實有病等語。經查：
    (一)告訴人乙○○於臺北監獄接受問話及檢察官偵訊時，對於被告於前揭時、地傷
      害伊的過程已指述甚詳，核與證人陳文錦之證述相符，復有臺灣臺北監獄醫務
      中心之告訴人乙○○之門診記錄附卷可憑（見偵查卷第六十六頁），固足認被
      告於前揭時、地確有傷害告訴人之行為。惟被告辯稱：當時伊精神病發作，有
      沒有打他不記得，隔了三天以後，聽他人說了伊才知道，當時正好是戰爭期間
      ，伊看報紙所以產生幻想，伊當時還用手打自己的頭，並撞門，當時伊確實有
      病等語。是本案所應審究者，厥為被告行為時之精神狀況如何，以查明其有無
      罪責而應受刑事制裁。
    (二)按心神喪失人之行為，不罰，刑法第十九條第一項定有明文，立法目的係就心
      神喪失或精神耗弱之人，因其主觀上欠缺對自己行為之控制能力，刑事政策上
      自不應令其具有負擔刑罰上罪責之能力（即「罪責能力」或「責任能力」）。
      蓋以我國刑法採「行為人刑法」（即不僅非難行為本身之惡性，亦非難行為人
      之主觀惡性）為理論基礎，縱其行為該當於刑法上犯罪之構成要件（包括「客
      觀要素」及「主觀要素」），復無其他阻卻違法事由使其行為不具違法性，亦
      不得要求其對自己行為負擔完全責任，而必須以明文規定減輕或免除其刑事責
      任，此係因心神喪失或精神耗弱之人欠缺自我行為控制能力，其主觀上惡性顯
      較一般人為輕（甚至完全無主觀上惡性）。是所謂心神喪失係指行為人行為時
      對於外界事務全然缺乏理解及判斷作用，而無自由決定意思之能力。
    (三)本案被告甲○○於七十九年十一月三日即曾至桃園療養院初診，主訴有聽幻覺
      及暴力行為，診斷為精神分裂症，但初診後並未規則回診接受治療；因甲○○
      曾有吸食安非他命的情形，於八十五年七月十八日至桃園療養院回診時，經醫
      師懷疑為藥物引發之精神病；於九十年三月二十日為最後一次至桃園療養院回
      診，當時精神病狀明顯，被告前後於桃園療養院不規則門診共七次，此有桃園
      療養院九十一年六月三日九十一桃療醫字第００二一六九號函在卷可稽（見偵
      查卷第八十一頁），堪認被告確實罹患精神分裂症無誤。又依告訴人乙○○於
      九十一年一月十五日在臺北監獄接受談話時所稱：「大約是二十一時五分，夜
      班主管巡房到我們這房，那時甲○○臉色不正常，在那邊自言自語，一直重覆
      的唸中華民國萬歲！賓拉登萬歲！希特勒萬歲！我站起來準備上廁所，他誤認
      為我要打他，喊了一聲很大聲，就對我採取攻擊，一直亂打我，我抱不住他，
      連續打了三、四分鐘，此時夜班主管有看到，後來中央台主任趕來開門，接著
      他自己用左手打自己的頭部，值班主管也親眼看到，我跟陳文錦將他抬出‧‧
      ‧之前他平時都有按時吃藥很正常，六天前他開始不吃藥‧‧‧平常相處融洽
      ，會發生此事可能是最近不吃藥的關係」等語，及證人陳文錦於同日在臺北監
      獄接受談話時所證稱：「大約是第一次就寢號響時，甲○○行為、臉色有異常
      ，夜班主管有來看過，第二次就寢號後，他在床位上自言自語唸中華民國萬歲
      ！賓拉登萬歲！希特勒萬歲！蔣公萬歲！夜班主管都有在注意他的動態，這時
      乙○○起床要上廁所，他大喊一聲，就一直攻擊乙○○大約三、四分鐘，乙○
      ○沒有還手，我按緊急燈，主管即刻趕來查看，並喊甲○○的名字，他就坐在
      原地用左手打他自已的頭部，接著中央台主任來開門，我們將甲○○抬出去‧
      ‧‧他平時有吃藥，最近這幾天他跟主管報告說，他的病情已好了，吃藥會掉
      頭髮，所以不願意繼續吃藥，主管很關心他，連續問了他好幾次，但他還是不
      吃藥，昨晚可能是沒有服藥，病情才會發作。」等語，可見被告於本件案發當
      時不但臉色異常、語無倫次，且有自傷之行為，再查被告於九十年十一月十四
      日於臺北監獄即已有胡言亂語、發抖之現象（見臺灣桃園地方法院檢察署九十
      一年度他字第八五六號卷第六十、六十一頁之臺灣臺北監獄醫務中心門診紀錄
      ），經比對桃園療養院於九十三年一月十三日以九十三桃療醫字第０００一四
      四號函覆本院查詢所稱：「精神分裂症之主要症狀包括：幻聽、妄想、混亂或
      緊張（catatonic）的行為，解構的語言及負性症狀等‧‧‧上述精神病症狀
      會影響患者情緒及行為的表現，可能會出現自我傷害、傷害他人，或無法處理
      己身事務的情形‧‧‧」，可認被告於案發當時係精神疾病發作中無誤，其前
      開所辯應屬可信。
    (四)公訴意旨雖以被告於八十七年八月二十九日、九月十六日就醫時，二度被認定
      其自稱幻聽等現象，有假造之疑，並參以證人陳文錦證稱被告平時生活狀態與
      常人無異等語，而謂難認被告傷害告訴人時已心神喪失云云。惟如前所述，告
      訴人及證人陳文錦均證稱被告先前有吃藥，平時與他們相處融洽，在案發前六
      天開始不吃藥，於案發前臉色大變，並自言自語，還一直重覆的唸「中華民國
      萬歲！賓拉登萬歲！希特勒萬歲！」，可見被告原係以藥物控制其病情，案發
      當時係因舊疾復發，始對其平常相處融洽之同房室友為攻擊，故堪認被告在為
      本案行為時係對外界欠缺理解及判斷能力，致無法控制其自己之行為無誤。
    (五)綜上所述，本件被告犯罪時之精神狀態已達心神喪失之程度，即無刑事責任能
      力，對其施以刑罰，已難達成社會防衛目的，睽諸上開法條規定及判例要旨，
      其行為應屬不罰，自應為無罪判決之諭知。
據上論斷，應依刑事訴訟法第四百五十五條之一第三項、第四百五十二條、第三百六
十九條第一項前段、第三百零一條第一項，判決如主文。
本案經檢察官陳美華到庭執行職務。
中      華      民      國    九十三    年      二      月    二十五   日
                                 臺灣桃園地方法院刑事第九庭
                                      審判長法  官   林明洲
                                            法  官   何燕蓉
                                            法  官   林春鈴
右正本證明與原本無異。
如不服本判決，應於判決送達後十日內向本院提出上訴狀( 應附繕本 )，上訴於
臺灣高等法院。
                                            書記官   江世亨
中        華        民        國   九十三   年   二   月    二十五    日
